【裁判字號】    98,重訴,42
【裁判日期】    990820
【裁判案由】    拆屋還地
【裁判全文】
臺灣花蓮地方法院民事判決              98年度重訴字第42號
原      告  癸○○
原      告  己○○
原      告  壬○○
原      告  戊○○
原      告  子○○
原      告  申○
原      告  辛○○○
共      同
訴訟代理人  曾泰源律師
被      告  酉○○
被      告  卯○○
被      告  乙○○
被      告  巳○○
訴訟代理人  辰○○
被      告  丑○○
被      告  未○○
訴訟代理人  午○○
被      告  丙○○
訴訟代理人  寅○○
被      告  丁○○
訴訟代理人  庚○○
被      告  甲○○
上列當事人間請求拆屋還地事件，本院於中華民國99年7月27日
言詞辯論終結，判決如下：
    主  文
被告酉○○應將坐落花蓮縣壽豐鄉○○段364地號土地內、如附
圖(一)所示183號斜線部份之建物（門牌號碼花蓮縣壽豐鄉鹽寮村
鹽寮183號、面積164.1平方公尺）拆除，並將占用之土地返還原
告癸○○、己○○。
被告卯○○應將坐落花蓮縣壽豐鄉○○段364-2地號土地內、如
附圖(一)所示173號斜線部份之建物（門牌號碼花蓮縣壽豐鄉鹽寮
村鹽寮173號、面積共89.41平方公尺）拆除，並將占用之土地返
還原告壬○○、戊○○。
被告乙○○應將坐落花蓮縣壽豐鄉○○段441地號土地內、如附
圖(一)所示119號斜線部份之建物（門牌號碼花蓮縣壽豐鄉鹽寮村
鹽寮119號、面積72.5平方公尺）拆除，並將占用之土地返還原
告申○、己○○、辛○○○。
被告巳○○應將坐落花蓮縣壽豐鄉○○段441地號土地內、如附
圖(一)所示117號斜線部份之建物（門牌號碼花蓮縣壽豐鄉鹽寮村
鹽寮117號、面積51.6平方公尺）拆除，並將占用之土地返還原
告申○、己○○、辛○○○。
被告丑○○應將坐落花蓮縣壽豐鄉○○段441地號土地內、如附
圖(一)所示115號斜線部份之建物（門牌號碼花蓮縣壽豐鄉鹽寮村
鹽寮115號、面積106平方公尺）拆除，並將占用之土地返還原告
申○、己○○、辛○○○。
被告未○○應將坐落花蓮縣壽豐鄉○○段458地號土地內、如附
圖(一)所示105號斜線部份之建物（門牌號碼花蓮縣壽豐鄉鹽寮村
鹽寮105號、面積共計172.3平方公尺）拆除，並將占用之土地返
還原告申○、子○○、辛○○○。
被告丙○○應將坐落花蓮縣壽豐鄉○○段458地號土地內、如附
圖(一)所示101號斜線部份之建物（門牌號碼花蓮縣壽豐鄉鹽寮村
鹽寮101號、面積70平方公尺）拆除，並將占用之土地返還原告
子○○、申○、辛○○○。
被告丁○○應將坐落花蓮縣壽豐鄉○○段305地號土地內、如附
圖(二)所示斜線部份、無門牌號碼之建物（面積69.2平方公尺）拆
除，並將占用之土地返還原告壬○○、戊○○、癸○○。
被告甲○○應將坐落花蓮縣壽豐鄉○○段441地號土地內、如附
圖(一)所示111號斜線部份之建物（門牌號碼花蓮縣壽豐鄉鹽寮村
鹽寮111號、面積76.7平方公尺）拆除，並將占用之土地返還原
告申○、己○○、辛○○○。
訴訟費用由被告酉○○負擔百分之八，由被告卯○○負擔百分之
四，由被告乙○○負擔百分之四，由被告巳○○負擔百分之三，
由被告丑○○負擔百分之五，由被告未○○負擔百分之十一，由
被告丙○○負擔百分之四，由被告丁○○負擔百分之四，由被告
甲○○負擔百分之四。
本判決於原告分別以新臺幣陸萬參仟元為被告酉○○供擔保，以
新台幣參萬伍仟元為被告卯○○供擔保，以新台幣貳萬玖仟元為
被告乙○○供擔保，以新台幣貳萬元為被告巳○○供擔保，以新
台幣肆萬貳仟元為被告丑○○供擔保，以新台幣捌萬陸仟元為被
告未○○供擔保，以新台幣參萬伍仟元為被告丙○○供擔保，以
新台幣參萬貳仟元為被告丁○○供擔保，以新台幣參萬元為被告
甲○○供擔保後，各得假執行。
    事實及理由
一、原告起訴主張：坐落花蓮縣壽豐鄉○○段364、364-2、441
    、458、305地號土地（下稱系爭土地），為原告所有（權利
    範圍如附表所示），詎被告無法律上權源占用系爭土地，興
    建房屋，被告酉○○所有門牌號碼花蓮縣壽豐鄉鹽寮村鹽寮
    183號建物，被告卯○○所有門牌號碼花蓮縣壽豐鄉鹽寮村
    鹽寮173號建物，被告乙○○所有門牌號碼花蓮縣壽豐鄉鹽
    寮村鹽寮119號建物，被告巳○○所有門牌號碼花蓮縣壽豐
    鄉鹽寮村鹽寮117號建物，被告丑○○所有門牌號碼花蓮縣
    壽豐鄉鹽寮村鹽寮115號建物，被告甲○○所有門牌號碼花
    蓮縣壽豐鄉鹽寮村鹽寮111號建物，被告未○○所有門牌號
    碼花蓮縣壽豐鄉鹽寮村鹽寮105號建物，被告丙○○所有門
    牌號碼花蓮縣壽豐鄉鹽寮村鹽寮101號建物，被告丁○○所
    有無門牌號碼之建物，分別占用系爭土地如附圖(一)所示183
    號、173號、119號、117號、115號、111號、105號、101號
    斜線部份及附圖(二)所示斜線部份，為此爰依民法第767條之
    規定，請求被告拆除其上建物並返還系爭土地予原告等語。
    並聲明：(一)如主文第1至9項所示；(二)願供擔保，請准宣告假
    執行。
二、被告抗辯：
  (一)被告酉○○：系爭房屋是伊於民國58年所興建，土地是伊向
    訴外人李棋所購買，購買當時李棋沒有交付伊所有權狀，伊
    也搞不清楚土地是否他所有，且伊於很久以前就開始使用系
    爭土地，現在才起訴趕伊走，顯不合理等語。並聲明：原告
    之訴駁回。
  (二)被告卯○○：系爭房屋是伊在91年法院拍賣時所購買等語。
    並聲明：原告之訴駁回。
  (三)被告乙○○：系爭建物是伊自父親繼承而來，伊與父親從47
    年興建系爭房屋就一直住到現在，父親不識字，以為是政府
    的土地，也沒有去查到底是誰的土地等語。並聲明：原告之
    訴駁回。
  (四)被告巳○○：系爭房屋是幾年前向第三人所購買，我們目前
    沒有辦法舉證證明占有系爭土地的權源，且原告取得土地所
    有權的手段令人質疑，原地主應出面說明為何那裡100多筆
    土地都是他們所有等語。並聲明：原告之訴駁回。
  (五)被告丑○○：地主不知土地遭他人占用，顯不合理。且我們
    都有申請水電和門牌，也有繳納稅金。系爭建物是我父親徐
    少青向訴外人曾添丁所購買等語。並聲明：原告之訴駁回。
  (六)被告未○○：系爭土地尚未開墾時，我們就已經入住開發了
    。系爭房屋伊父親從40幾年開始就一直居住到現在，我沒有
    說占有系爭土地有什麼權利，但是我們從以前開始就一直使
    用水電到現在等語。並聲明：原告之訴駁回。
  (七)被告丙○○：系爭房屋於68年以30萬元向他人買受，之後又
    在76年向退輔會買1次，伊無法舉證證明占有系爭土地有何
    權利等語。並聲明：原告之訴駁回。
  (八)被告丁○○：希望地主能以合理價格出售等語。並聲明：原
    告之訴駁回。
  (九)被告甲○○：系爭建物確實有占用到原告所有系爭土地，希
    望可以合理價格向原告購買等語。並聲明：原告之訴駁回。
三、本院之判斷：
    原告主張系爭土地為其所有，被告酉○○等人所有建物分別
    占用系爭土地如附圖(一)所示183號、173號、119號、117號、
    115號、111號、105號、101號斜線部份及附圖(二)所示斜線部
    份之事實，已據提出與其所述相符之土地登記謄本為證，且
    經本院囑託花蓮地政事務所派員會同履勘測量屬實，有勘驗
    筆錄、現場照片、花蓮縣花蓮地政事務99年6月11日花地所
    測字第0990007060號函及所附土地複丈成果圖附卷可憑，堪
    信屬實。是本件兩造所爭執者，厥為：被告所有建物占用系
    爭土地，有無正當權源？經查：
  (一)按依土地法所為之登記，有絕對效力，土地法第43條定有明
    文。查系爭土地登記為原告所有，權利範圍如附表所示之事
    實，有系爭土地登記謄本在卷可稽，本件系爭土地既已依土
    地法登記為原告所有，在有無效或得撤銷之原因而經真正權
    利人訴請塗銷登記前，依前開規定，自生絕對之效力而屬原
    告所有，是被告空言抗辯原告取得系爭土地之手段令人質疑
    云云，本院尚難憑採。
  (二)被告酉○○雖辯稱系爭土地是伊向訴外人李棋所購買，購買
    當時李棋沒有交付伊所有權狀，伊也搞不清楚土地是否他所
    有，且伊於很久以前就開始使用系爭土地等語，然查，系爭
    土地登記為原告所有乙節，已如前述，是縱認訴外人李棋與
    被告酉○○就系爭土地有買賣之合意，該買賣契約亦僅具債
    之效力，被告酉○○自不得執此對抗取得系爭土地所有權之
    原告；又縱認被告酉○○所述其已長年占用系爭土地乙情非
    虛，惟被告酉○○既未能舉證證明其占有使用系爭土地之合
    法權源，即屬無權占用系爭土地，是被告酉○○此部分所辯
    ，亦無可取。
  (三)另被告卯○○抗辯系爭建物是伊在91年法院拍賣時所拍定取
    得等語，並提出本院不動產權利移轉證明書、囑託塗銷查封
    登記書及強制執行事件不動產附表（詳卷(一)第172-175頁）
    為證，惟執行法院之拍賣，其性質屬買賣之一種，系爭土地
    既未在拍賣範圍內，被告卯○○復未取得系爭土地之所有權
    ，自不得因被告卯○○係透過拍賣程序合法買受系爭建物，
    即認其就系爭建物所占用之系爭土地為有權占有；況依據被
    告卯○○所提出之強制執行事件不動產附表，該附表附記處
    第五點亦載明「本件建物占用他人土地，使用權源不明，應
    買人請自行查明注意。」，可知應買人即被告卯○○於投標
    當時即知悉系爭建物有占用他人土地，且占用權源不明之情
    事，是被告卯○○自不得執此抗辯系爭建物占有系爭土地有
    合法權源。被告卯○○前開所辯，自非可採。
  (四)又被告乙○○、巳○○、未○○、丙○○雖均辯稱系爭建物
    係向第三人所購買，且已長年居住使用系爭土地等語，惟地
    上建物及其占用之基地，係分別為獨立之不動產，地上建物
    及其基地之占有人是否有權使用地上建物或其基地應分別獨
    立判斷，是縱認被告所辯系爭建物係向第三人所購買乙節非
    虛，於被告提出系爭建物占用系爭土地之正當法律權源前，
    系爭建物仍屬無權占用系爭土地，本件被告既未能舉證證明
    其等所有建物占有系爭土地之合法權源，即屬無權占用系爭
    土地，是被告前開所辯，即非可採。又縱被告所述其等占用
    系爭土地已數十年等情非虛，惟被告既未能舉證證明其等有
    使用系爭土地之合法權源，即屬無權占用原告所有之系爭土
    地，是被告此部分所辯，亦無可取。
  (五)被告丑○○辯稱系爭建物是父親徐少青向訴外人曾添丁所購
    買，且伊都有申請水電和門牌，也有繳納稅金等語，固提出
    房屋買賣契約書及建築改良物買賣所有權移轉登記契約書為
    證（詳卷(二)第89至91頁）。然查，承前所述，縱認被告丑○○所辯系爭建物係向第三人所購買乙節非虛，惟被告丑○○
    既未能舉證證明其所有建物占有系爭土地之合法權源，即屬
    無權占用系爭土地。又門牌之整編係行政機關為房屋之管理
    所為之編釘，與被告占用系爭土地有無合法權源無涉，而水
    電之申請亦與被告是否有權占用系爭土地無關，是被告據此
    主張占用系爭土地有合法權源，自不足採。
四、綜上所述，被告酉○○、卯○○、乙○○、巳○○、丑○○
    、未○○、丙○○、丁○○、甲○○未能舉證證明渠等所有
    建物占用系爭土地之正當法律權源，即屬無權占用系爭土地
    。按所有人對於無權占有或侵奪其所有物者，得請求返還之
    。對於妨害其所有權者，得請求除去之，民法第767條定有
    明文。本件被告所有如主文第1項至第9項所示之建物占用原
    告所有系爭364、364-2、441、458、305地號土地，無合法
    權源，既如前述，從而，原告依據民法第767條之物上請求
    權，請求被告拆除上開建物，返還系爭土地予原告，為有理
    由，應予准許。
五、本件事證已臻明確，兩造其餘攻擊防禦方法及證據調查，核
    與判決結果不生影響，爰不逐一論述，併此敘明。
六、原告陳明願供擔保，請准宣告假執行，核無不合，爰酌定相
    當之擔保金額宣告之。
七、訴訟費用負擔依據：依民事訴訟法第85條第1項但書、第78
    條。
中    華    民    國    99    年    8     月    20    日
                        臺灣花蓮地方法院民事庭
                                法  官  陳燁真
上列為正本係照原本作成。
如不服本判決，應於送達後20日內，向本院提出上訴狀並表明上
訴理由，如於本判決宣示後送達前提起上訴者，應於判決送達後
20日內補提上訴理由書(須附繕本)。
如委任律師提起上訴者，應一併繳納上訴審裁判費。
中    華    民    國    99    年    8     月    20    日
                                書記官  陳蓮茹
附表：
┌──┬──────────┬────────────────┐
│編號│    土地坐落        │       所有權人持分             │
├──┼──────────┼────────────────┤
│１  │東明段364地號       │癸○○1/2、己○○1/2            │
├──┼──────────┼────────────────┤
│２  │東明段364-2地號     │壬○○1/2、戊○○1/2            │
├──┼──────────┼────────────────┤
│３  │東明段441地號       │己○○1/2、申○1/4、辛○○○1/4 │
├──┼──────────┼────────────────┤
│４  │東明段458地號       │子○○1/2、申○1/4、辛○○○1/4 │
├──┼──────────┼────────────────┤
│５  │東明段305地號       │壬○○1/4、戊○○1/4、癸○○1/2 │
└──┴──────────┴────────────────┘

司法院資訊處製作；財團法人民間司法改革基金會備份。
